【裁判字號】    99,台上,12
【裁判日期】    990107
【裁判案由】    侵權行為損害賠償
【裁判全文】
最高法院民事判決                九十九年度台上字第一二號
上  訴  人  交通部台灣鐵路管理局
法定代理人  丙 ○ ○
訴訟代理人  吳 美 津律師
上  訴  人  龍亨國際通運有限公司
法定代理人  丁○○○
上  訴  人  甲 ○ ○
共      同
訴訟代理人  林 永 頌律師
            黃 韋 齊律師
            陳 怡 君律師
被 上訴 人  德記通運股份有限公司
法定代理人  戊 ○ ○
被 上訴 人  乙 ○ ○
上列當事人間請求侵權行為損害賠償事件，上訴人交通部台灣鐵
路管理局、龍亨國際通運有限公司、甲○○對於中華民國九十八
年七月二十八日台灣高等法院第二審判決（九十六年度重上字第
五四一號）提起上訴，本院判決如下：
    主  文
原判決除假執行部分外廢棄，發回台灣高等法院。
    理  由
本件上訴人交通部台灣鐵路管理局（下稱台鐵局）起訴主張：對
造上訴人龍亨國際通運有限公司（下稱龍亨公司）之司機甲○○
於民國九十二年十月十四日七時三十八分許，駕駛其公司車牌號
碼A4-517號營業大客車（下稱系爭遊覽車），行經台北縣鶯歌鎮
東鶯里之台鐵局縱貫線基隆起四十八公里九百零七公尺處三甲平
交道（下稱系爭平交道）時，未注意對向有被上訴人德記通運股
份有限公司（下稱德記公司）之司機乙○○駕駛曳引車前來，未
保持平交道淨空，冒然穿越鐵路平交道，待其所駕遊覽車前車身
越過平交道，發現前方遭乙○○所駕曳引車阻擋，動彈不得，適
南下第二○五七次電聯車（下稱系爭電聯車）駛至，甲○○執意
向前衝撞曳引車，試圖脫離鐵軌，因無足夠空間使遊覽車前行脫
離鐵軌，致後段車身遭系爭電聯車撞擊，車身翻覆，且系爭電聯
車當場出軌。致伊受有損害：1.工程修繕部分：機務部分包括
：(1)台北機廠修理損壞通勤電聯車所需工料費：實際維修支出為
新台幣（下同）三百五十二萬一千九百三十六元。(2)新竹機務分
段修理工料費一百六十萬五千六百七十六元。(3)台北機務段搶修
費用三萬六千一百九十八元。(4)樹林機務分段搶修費用一萬零九
百四十二元，以上共計五百十七萬四千七百五十二元。電務部
分包括設備搶修工料費、電務搶修工料費共二十八萬零七百二十
四元工務部分支出搶修工料費用合計二十二萬三千一百十二元
。2.運務部分：伊為接駁旅客而支出車資包括桃園站、中壢站
、樹林站接駁旅客車資，合計十一萬四千五百七十元。另營收
損失，系爭事故發生當日為星期二，核算事故當天退票增加金額
九十九萬二千三百零一元，合計一百一十萬六千八百七十一元。
故其共受有六百七十八萬五千四百五十九元損害，乙○○與甲○
○對系爭事故發生均有過失責任，為共同侵權行為人，僱用人之
龍亨公司、德記公司亦應連帶負賠償責任等情，爰依民法第一百
八十四條第一項、第二項、第一百八十八條第一項前段、第一百
九十六條、第一百八十五條第一項、第一百九十七條第二項之規
定，求為命龍亨公司、甲○○、德記公司及乙○○應連帶給付同
上金額及加計法定遲延利息之判決（第一審判命龍亨公司、甲○
○應連帶給付台鐵局三百三十九萬二千七百三十元本息，而駁回
台鐵局其餘之請求。台鐵局及龍亨公司、甲○○就其敗訴部分，
均聲明不服，分別提起第二審上訴，經原審判決廢棄台鐵局對龍
亨公司、甲○○超過二百九十四萬一千二百十二元本息之請求，
駁回台鐵局該部分在第一審之訴，並駁回龍亨公司、甲○○其餘
上訴，及台鐵局之上訴及追加之訴，台鐵局及龍亨公司、甲○○
仍就其敗訴部分聲明不服，提起本件上訴）。
上訴人龍亨公司、甲○○則以：甲○○行經系爭平交道前，已用
無線電要求應保持安全間距，乙○○駕駛曳引車係上坡行駛，甲
○○在通過系爭平交道前未見曳引車，待至通過系爭平交道一半
時，始見乙○○駕曳引車上坡到達，該車阻礙甲○○駕駛之系爭
遊覽車前進，甲○○按喇叭要求後退，乙○○置之不理。甲○○
遂以系爭遊覽車推擠曳引車，其已採取最有效防止結果發生之行
為。系爭事故係乙○○於加速上坡後停在黃色網狀線，並壓過中
心線堵住對向車道所致，其應就事故負大部分過失責任。對造上
訴人台鐵局延宕系爭平交道工程改善，並輕忽緊急按鈕之功能，
未派員看守，為本件事故發生主因。且台鐵局所舉各項單據證明
事故發生之費用支出，係其片面製作函文、報表、自行估算之估
價單，伊等否認其真正。另台鐵局遲至九十五年十一月二十三日
始追加乙○○、德記公司為被告，已逾二年時效，伊等並對台鐵
局為時效抗辯。又系爭事故造成系爭遊覽車報廢損失為三百二十
萬元，賠償傷者支出為一千七百二十一萬零三十三元，上述賠償
金額，應由台鐵局賠償之，伊等代賠償傷亡者後，對台鐵局取得
求償權，自得以此債權主張抵銷。被上訴人乙○○則以：系爭事
故發生時為社會矚目案件，並為媒體爭相報導，且台灣省車輛行
車事故覆議鑑定委員會發函予台鐵局駕駛李朝枝，監察院通過之
糾正案，亦敘及該系爭事故與乙○○所駕曳引車有關，台鐵局對
伊提起本件訴訟已罹時效。被上訴人德記公司則以：乙○○並未
因系爭事故而受有任何利益，台鐵局實無從依民法第一百九十七
條第二項規定對乙○○及伊請求不當得利之返還，並援引時效抗
辯，拒絕給付各等語，資為抗辯。
原審廢棄台鐵局對龍亨公司、甲○○超過二百九十四萬一千二百
十二元本息之請求，駁回台鐵局該部分在第一審之訴，並駁回龍
亨公司、甲○○其餘上訴，及台鐵局之上訴及追加之訴，無非以
：乙○○駕駛曳引車經過上開時地，適甲○○駕駛系爭遊覽車搭
載台北縣樹林市育林國中三年一班之畢業旅行學生，自對向通過
上開鐵路平交道，乙○○疏未注意上情，且停車位置未讓出足供
會車空間。甲○○見狀鳴按喇叭，要求乙○○倒車後退，乙○○
倒車約半公尺，因後方停有小客車按鳴喇叭示警，未再後退。甲
○○疏未以倒車修正行向，亦未聯絡同行在後駕駛或其他第三人
代按平交道緊急按鈕，致系爭電聯車撞擊甲○○所駕系爭遊覽車
之事實，業經台灣板橋地方法院（下稱板橋地院）九十三年度交
訴字第二九號及原法院九十四年度交上訴字第一六二號刑事判決
確定在案，已核閱刑事卷屬實。系爭平交道柵欄放下後，甲○○
亦可以其他修正方向之方式，試將其車尾部脫離平交道鐵軌，惟
其冒然前進，衝撞推擠前方曳引車，致肇事端，參證人江進福於
刑事案件審理中證稱情節及上開刑事判決所載內容，足悉系爭事
故之發生係甲○○發現進路受阻，未能稍作後退向左修正行向後
再前進，或儘可能使尾部脫離軌道；且未及時聯絡他人代按緊急
按鈕，致肇事端，其就系爭事故所致之台鐵局損害既有過失，應
負損害賠償責任；甲○○為龍亨公司受僱人，龍亨公司自應與甲
○○負連帶賠償責任。再參證人黃建璋於板橋地院刑事庭審理時
證稱情節及上開刑事判決所載內容，足見系爭事故之發生是因乙
○○先違規，未儘量靠右行駛而預留會車空間，使甲○○所駕系
爭遊覽車無法順利會車通過所致，乙○○就上開侵權行為所致之
損害，亦有過失，因乙○○為德記公司受僱人，德記公司亦應與
乙○○連帶負損害賠償責任。道路主管機關就系爭平交道及路形
之設置，易使系爭平交道交會之車輛因事先缺乏充分之注意及警
覺性，而陷入難以通行之僵持危機。然台鐵局主張在相關單位尚
未完成改善前，已投下鉅資裝設緊急按鈕，並於安裝啟用前後，
利用各種資源加強宣導等情，業經提出函件、維護公共安全方案
處理情形表及各新聞剪報、宣傳及執行等具體方案為證，足認台
鐵局已盡善良管理人之注意義務。又台鐵局並未與有過失，業經
板橋地院以九十四年度重國字第一一號判決確定在案，當事人不
得為與上開判決相反之主張及舉證，台鐵局就系爭事故之發生，
無須負過失責任。系爭事故之發生，乙○○之過失程度與甲○○
無分軒輊，應各負二分之一過失責任。台鐵局主張伊因上開侵權
行為，致受有：1.關於修復設備之損害包括：機務部分損害：
(1)台北機廠修理損壞之工料費三百五十二萬一千九百三十六元部
分：台鐵局已提出其台北機廠九十五年北廠工字第○九五○○○
○五○八號函及該函所附台北機廠代外工作工料估計單為證，其
上亦經工廠主任、工作組、材料組、會計室、副廠長、廠長等承
辦人員及主管核章，堪信為真。(2)新竹機務分段修理所需工料費
一百六十萬五千六百七十六元部分：台鐵局已提出車輛維修費用
評估報告及機務分段EMU 電聯車保養檢修日記為證，參台鐵局代
辦工程作業要點第十三條第九款規定，足見系爭事故所致搶修工
程及修復工程均有管理費支出，上開請求金額，亦屬有據。(3)台
北機務段搶修費用三萬六千一百九十八元部分：參台鐵局所提出
之車輛維修費用報告及代辦工程用人每日薪資計算表記載，堪信
為真。(4)樹林機務分段搶修費用一萬零九百四十二元部分：台鐵
局亦提出車輛維修費用報告，是該部分請求金額，亦非無據。準
此，台鐵局可請求機務部分損害金額，合計五百十七萬四千七百
五十二元。關於電務部分：(1)設備搶修工料部分二十六萬九千
六百十六元：參台鐵局提出其電務處台北電務段九十二年北電技
一字第○九二○○○三八二六號函及電務處台北電務段設備修理
計價單記載，並經證人黃榮貴證述明確；且有台鐵局材料收發單
、台鐵局統一發票扣抵聯清單、估價單等可證，足堪採信。(2)電
務搶修工料費一萬一千一百零八元：參台鐵局提出其電務零星修
繕工程預算結算表之記載，足見台鐵局確因系爭事故而有電務之
損害並已經修復，是關於電務搶修工料費確係支出上開金額，合
計電務部分損害為二十八萬零七百二十四元。關於工務部分：
參台鐵局提出其工務處台北工務段零星修繕工程決算表之記載，
上開工務修繕費用最後決算後共計二十二萬三千零七十一元，且
有工程決算明細表等可證，且上開文書均屬公文書，甲○○等未
舉反證以否定，足見台鐵局主張關於工務部分支出上開金額費用
部分，自屬可採。逾此部分自不足取。準此，台鐵局受有修復設
備之損害合計共五百六十七萬八千五百四十七元。2.關於運務部
分：台鐵局主張因系爭事故支出接駁旅客之車資，包括桃園站
、中壢站、樹林站共計十一萬四千五百七十元等情，已提出統一
發票四紙及計程車專用收據二紙為證，上開統一發票四紙及計程
車專用收據二紙，分別記載台鐵局於系爭事故發生當日支出接駁
旅客費用，足堪採信。營業損失九十九萬二千三百零一元部分
：參台鐵局提出之營收損失估算表固記載事故發生當日退票金額
之計算，係以鐵路西線全年星期二平均退票率，計算出當日西線
原平均退票金額；再與實際退票金額相較，主張以其差額九十九
萬二千三百零一元作為營收損失云云，惟依財政部修訂之九十二
年度業別之所得額暨同業利潤標準表觀之，台鐵局乃公營事業，
與國際海洋船舶客、貨運輸業（原審誤植為國際貨運輸業）規模
相當，其九十二年度之利潤應認以百分之十七計算相當，則以差
額九十九萬二千三百零一元乘以百分之九計算，台鐵局之營業損
失應為八萬九千三百零七元，超過此範圍之請求，自屬無據。綜
上，台鐵局主張因系爭事故共受有修復設備及運務部分之損害，
合計五百八十八萬二千四百二十四元，洵為可採。又系爭事故為
當時社會矚目之重大案件，並為各大媒體爭相報導，業經證人李
朝枝證述明確，台鐵局當時法定代理人於九十二年十月十五日亦
就系爭平交道之設置及建設工程提出看法，則台鐵局於上開時間
，就系爭事故中甲○○所駕系爭遊覽車，與乙○○所駕曳引車無
法順利會車，致遭電聯車撞擊翻覆之事實，實難委為不知。台鐵
局於九十三年七月七日已收受龍亨公司及甲○○答辯狀內檢附乙
○○刑案筆錄資料，卻遲至九十五年十一月二十三日追加德記公
司、乙○○為共同被告，已罹二年消滅時效。甲○○及龍亨公司
自得援引其等時效抗辯，就其等應分擔二分之一損害額拒絕給付
。系爭事故台鐵局無須負過失責任，則龍亨公司抗辯因系爭事故
造成其遊覽車報廢損失及對死傷部分賠償額應由台鐵局賠償，並
主張抵銷云云，自屬無據。綜上，台鐵局依侵權行為法則，請求
甲○○、龍亨公司連帶給付二百九十四萬一千二百十二元本息，
自屬正當，應予准許。至超過上開部分之請求，非屬正當，不應
准許等詞，為其判斷之基礎。
按法院於確定判決理由中，就訴訟標的以外當事人所主張之重要
爭點本於當事人辯論之結果已為判斷時，除有顯然違背法令，或
當事人已提出新訴訟資料足以推翻原判斷之情形外，須同一當事
人就與該重要爭點有關所提起之他訴訟，始不得再為相反之主張
，法院亦不得作相反之判斷，以符民事訴訟法上之誠信原則。查
系爭事故被害人或其家屬曾向板橋地院起訴請求訴外人台北縣政
府、台北縣鶯歌鎮公所及台鐵局國家賠償事件，嗣經判決台鐵局
勝訴等情，有同法院九十四年度重國字第一一號確定判決影本可
稽（見一審卷二六至二九頁），惟查該訴訟事件之當事人與本件
訴訟事件之當事人並不相同，且上開判決亦僅係就台鐵局要否負
國家賠償法第二條第二項之規定作判斷，與本件係就兩造間究有
無過失，及應否負侵權行為損害賠償責任之攻擊防禦方法，尚屬
有異。原審遽認當事人不得為與上開判決相反之主張及舉證，所
持法律見解，已有可議。其次，原審既認道路主管機關就系爭平
交道及路形之設置，易使系爭平交道交會之車輛因事先缺乏充分
之注意及警覺性，而陷入難以通行之僵持危機。而參諸監察院交
通及採購委員會九十三委台交字第○九三二五○○二三一號函略
以：一、本案平交道近五年計發生九次意外事故，死傷六十餘人
，相關單位視若無睹，延宕平交道及道路等工程之改善，輕忽民
眾生命財產之安全，核有違失等語，且台灣省車輛行車事故覆議
鑑定委員會九十三年府覆議字第九二一一三七八號函就系爭事故
所提之分析意見，亦指摘道路主管機關部分：該平交道之型態，
易使於該處交會之車輛因事先缺乏充分之注意及警覺性，而陷入
難以通行之僵持危機，其未能及早進行路形之改善，亦有疏失之
處等情（見一審卷(三)一四一至一四三、一三八、一三九頁），而
台鐵局亦於九十三年鐵行字第○九三○○○四七一六號函內自承
系爭緊急按鈕係於九十年六月二十六日始行安裝使用等情（見一
審卷(四)一一頁），果爾，台鐵局於安裝緊急按鈕後似仍於九十一
年三月十三日、六月十一日及七月二十日發生多次事故，則得否
謂其已盡善良管理人之注意義務而無過失責任，即非無再予探求
餘地。原審未遑剖析明確，徒以上開情詞，遽為不利甲○○及龍
亨公司之判決，自難昭折服。又原審卷內所附「九十二年度修訂
業別之所得額暨同業利潤標準」表（見原審卷(三)一二三頁），究
係何方聲請提出之證據，其出處為何，均有未明，原審亦未經提
示該證據並命兩造辯論，徒引上開資料，遽認台鐵局乃公營事業
，與國際海洋船舶客、貨運輸業規模相當，其九十二年度之利潤
應以百分之十七計算，復以台鐵局主張系爭事故發生時退票差額
九十九萬二千三百零一元誤乘以百分之九，核算台鐵局之營業損
失云云，顯與卷內資料不符，亦有認定事實未憑證據之違法。再
者，甲○○及龍亨公司主張乙○○之曳引車停在黃色網狀線上，
並壓過中線，故未能順利會車，大部分係可歸責乙○○云云（見
原審卷(三)四四、一五一頁），觀諸證人黃建璋於刑案審理中證稱
：那邊車道很小，一輛拖板車（即曳引車，下同）就佔滿兩車道
……依我的判斷是有侵入到對向的車道。證人江進福亦證稱當時
拖板車已經佔一半了，有超過（問：拖板車是否已經超過中心線
？）各等語（見一審卷(二)八○頁反面、六五頁反面），原審亦認
甲○○所駕遊覽車因前方受乙○○之曳引車阻擋，無法再前行（
見原判決一七頁）。則究竟係道路主管機關就平交道及道路等工
程之改善有疏失，抑乙○○所駕曳引車逾中心線，致妨害甲○○
所駕遊覽車之行車路線，始發生系爭事故，凡此攸關當事人間過
失責任輕重，自有待釐清。原審就此項重要防禦方法，未記明其
不足採取之意見於判決書理由項下，率為甲○○及龍亨公司不利
之判決，亦有判決不備理由之違法。末查，台鐵局請求德記公司
、乙○○連帶給付賠償金額部分，因過失責任誰屬，尚有未明，
且與前開部分有牽連關係，爰併予發回。兩造上訴論旨，分別指
摘原判決關於其敗訴部分為不當，求予廢棄，均為有理由。
據上論結，本件兩造上訴均為有理由。依民事訴訟法第四百七十
七條第一項、第四百七十八條第二項，判決如主文。
中    華    民    國  九十九  年    一    月    七    日
                      最高法院民事第四庭
                          審判長法官  劉  延  村
                                法官  許  澍  林
                                法官  黃  秀  得
                                法官  許  正  順
                                法官  魏  大  喨
      本件正本證明與原本無異
                                      書  記  官
中    華    民    國  九十九  年    一    月   二十   日
                                                      K

司法院資訊處製作；財團法人民間司法改革基金會備份。
